【裁判字號】    98,再易,6
【裁判日期】    980608
【裁判案由】    損害賠償
【裁判全文】
臺灣高等法院高雄分院民事判決           98年度再易字第6號
再審原告    福全船務代理股份有限公司
法定代理人  乙○○
再審被告    富邦產物保險股份有限公司
法定代理人  甲○○
上列當事人間請求損害賠償事件，再審原告對於民國98年1 月7
日本院96年度海商上易字第2 號確定判決，提起再審之訴，本院
判決如下：
    主      文
再審之訴駁回。
再審訴訟費用由再審原告負擔。
    事實及理由
一、再審之訴顯無再審理由者，得不經言詞辯論，以判決駁回之
    ，民事訴訟法第502 條第2 項定有明文。
二、再審原告主張：
  (一)本件台灣高等法院高雄分院96年度海商上易字第2 號確定判
    決（下稱原確定判決）有下列民事訴訟法第496 條第1 項第
    1 款適用法規顯有錯誤之情事：
  1.原確定判決既認定系爭貨物係第三人大陸江蘇YICHENG 特殊
    鋼公司於民國94年2 月28日在大陸交與巴拿馬籍EVER RICH
    公司運送，卻又謂訴外人建誌鋼鐵股份有限公司（下稱建誌
    公司）將系爭貨物交付再審原告承攬運送，再審原告為建誌
    公司之承攬運送人，原確定判決適用民法第660 條規定顯有
    錯誤。
  2.系爭貨物係由第三人即生產者大陸江蘇YICHENG 特殊鋼公司
    自為託運人將系爭貨物在大陸交付EVER RICH 公司運送，為
    再審被告不爭執事項。惟原確定判決卻謂「系爭鋼板係由建
    誌公司洽由再審原告承攬運送，再審原告則將系爭鋼板交由
    原審共同被告官綺妮以EVER RICH 公司運送」云云。原確定
    判決顯有違背民事訴訟法第279 條第1 項規定而有再審理由
    。
  3.民法第629 條規定：「交付提單於有受領物品權利之人時，
    其交付就物品所有權移轉之關係，與物品之交付，有同一之
    效力」建誌公司在未向銀行贖單而取得載貨證券前，既無貨
    物所有權或其他任何權利，則建誌公司豈可在取得載貨證券
    前即將系爭貨物交付再審原告承攬運送。原確定判決，完全
    不適用海商法第60條準用民法第629 條規定，竟謂系爭貨物
    係由建誌公司交付再審原告承攬運送云云，確有不適用法規
    顯然錯誤之再審理由。
  4.民法第665 條規定第638 條之規定於承攬運送準用之。而民
    法第638 條規定「運送物有喪失、毀損或遲到者，其損害賠
    償額，應依其應交付時目的地之價值計算之」，原確定判決
    並未認定系爭貨物在目的地價值，並據以計算損害賠償在目
    的地之損失，而竟直接以再審被告所付予受貨人建誌公司之
    保險金額，判命再審原告賠償，原確定判決有不適用民法第
    665 條準用民法第638 條規定之顯然錯誤。
  (二)原確定判決有下列足以影響判決之重要證物，漏未斟酌，致
    為不利再審原告之情事，應有民事訴訟法第497 條再審之情
    事：
  1.載貨證券上記載「FREIGHT COLLECT 」，所謂FREIGHT COLL
    ECT 即係貨物運到目的港時，始由收貨人支付費用。再審原
    告係基於EVER RICH 公司船務代理之地位而履行代理人代收
    運費，與承攬運送無涉，原確定判決就載貨證券上此一記載
    有利再審原告之重要文書証據漏未審酌。
  2.再審原告在「進口運費收據」上表明係「船務代理」，而且
    亦明白記載係「進口運費」非承攬報酬，係代理收取EVER
    RICH NO.1 輪第145 航次運費。何況，載貨證券係94年2 月
    28日已簽發，再審原告係94年3 月才代收運費，前後有別，
    再審原告係貨物運抵目的港後才依載貨證券所載「FREIGHT
    COLLECT 」「運費待收」之指示代理運送人EVER RICH 公司
    向收貨人建誌公司收取運費，並非向建誌公司收取承攬運送
    之報酬，原確定判決就此有利再審原告記載之証據亦漏未審
    酌。
  3.系爭貨物並非由再審原告交予官綺妮以EVER RICH 公司運送
    ，而係由第三人即賣主兼生產者大陸江蘇YICHENG 特殊鋼公
    司自為託運人委託EVER RICH 公司運送，並由該YICHENG 特
    殊鋼公司將貨物在大陸交付EVER RICH 公司運送，此係載貨
    證券上所載明之事實，係兩造不爭執事項第(一)點確定之事實
    。惟原確定判決卻對上揭有利再審原告之重要証據及不爭執
    事項，漏未斟酌。
  4.再審原告於一審即提出「高雄市政府營利事業登記證」、「
    船務代理業管理規則」，以證明再審原告係船務代理，而船
    務代理依「船務代理業管理規則」規定，包括「代收運費」
    ，故再審原告受運送人即船東EVER RICH 公司委為船務代理
    ，基於船務代理人職務而代運送人EVER RICH 公司收取此
    EVER RICH NO.1輪第145 船次運費，收據並有記載船次明細
    ，極其明確，惟原確定判決就此有利再審原告之「高雄市政
    府營利事業登記證」、「船務代理業管理規則」證據，漏未
    斟酌。
  5.載貨證券左上角明白記載，系爭貨物係自「中國江蘇」運至
    「台灣高雄」，託運人係「江蘇YICHENG 特殊鋼公司」，收
    貨人則係「銀行或其指定之人」，運送人則係「EVER RICH
    海運公司」，收貨人既係指定係「銀行指定之人」而非建誌
    公司，則建誌公司若未向銀行繳錢購單而經銀行將系爭載貨
    證券交付轉讓予建誌公司前，建誌公司就系爭貨物並無任何
    權利，建誌公司既無任何權利，又豈可能將系爭貨物委由再
    審原告承攬運送，此觀海商法第60條準用民法第629 條「交
    付提單於有受領物品權利之人時，其交付就物品所有權移轉
    之關係，與物品之交付，有同一之效力」，及最高法院67年
    台上字第1229號判例「即使為實際之受貨人，苟不將載貨證
    券提出及交還，仍不得請求交付運送物。」之闡釋自明，原
    確定判決就載貨證券上受貨人欄記載係第三人銀行及其指定
    之人而非建誌公司此一重要証據亦漏未斟酌。
  6.再審被告所提出債權轉讓書 (代位求償書)中 並無所謂建誌
    公司將其基於承攬運送契約而對原審原告之債務不履行損害
    賠償請求權轉讓再審被告之任何記載，再審原告甚至指明再
    審被告或建誌公司並未曾通知再審原告債權轉讓之情事，惟
    原確定判決對此有利再審原告之証據及主張卻未斟酌，即為
    不利於再審原告之判決。
  (三)綜上，原確定判決有民事訴訟法第496 條第1 項第1 款之適
    用法規顯有錯誤、第497 條之足以影響判決之重要證物漏未
    斟酌之再審事由等情，求為判決：(一)原確定判決除駁回再審
    被告其餘上訴部分外廢棄。(二)再審被告之上訴駁回。(三)再審
    訴訟費用及原第二審訴訟費用均由再審被告負擔。
三、再審被告未提出書狀作何聲明或陳述。
四、茲審究原確定判決有無再審原告所主張之再審事由，經查：
  (一)有無適用法規顯有錯誤：
  1.按民事訴訟法第496條第1項第1 款所謂適用法規顯有錯誤者
    ，係指確定判決所適用之法規顯然不合於法律規定，或與司
    法院現尚有效及大法官會議之解釋，或最高法院尚有效之判
    例顯然違反者而言，不包括漏未斟酌證據、取捨證據失當、
    認定事實錯誤及判決理由不備之情形在內（最高法院60年台
    再字第170號判例、63年台上字第880號判例、90年度台再字
    第27號判決參照）。
  2.再審原告主張：原確定判決既認定系爭貨物係第三人大陸江
    蘇YICHENG 特殊鋼公司於94年2 月28日在大陸交與巴拿馬籍
    EVER RICH 公司運送，卻又謂係訴外人建誌公司將系爭貨物
    交付再審原告承攬運送，再審原告為建誌公司之承攬運送人
    ，原確定判決適用民法第660 條之規定顯有錯誤云云。按，
    稱承攬運送人者，謂以自己之名義，為他人計算，使運送人
    運送物品而受報酬為營業之人，民法第660 條第1 項定有明
    文。是以，承攬運送人係以自己之名義，為他人計算，使運
    送人運送物品而受報酬為營業之人，則承攬運送人自與託運
    人或運送人非為同一人。經查，原確定判決認為訴外人建誌
    公司除接洽再審原告運送系爭鋼板外，並未接洽其他運送人
    ；而再審原告承攬系爭鋼板運送事宜後，即將之交由原審共
    同被告官綺妮以EVER RICH 公司運送，再審原告向建誌公司
    收取全部運費新台幣（下同）137 萬9,672 元，扣除2.5%報
    酬後，始將其餘折合美金4 萬1,745.31美元轉香港EVER
    RICH公司帳戶，原確定判決因此適用民法第660 條之規定而
    認為再審原告係承攬運送人，並無不合。至原確定判決認為
    系爭貨物係第三人大陸江蘇YICHENG 公司於94年2 月28日在
    大陸交與巴拿馬籍EVER RICH 公司運送，與原確定判決認定
    再審原告為承攬運送人並無矛盾之處。再審原告指摘原確定
    判決有適用民法第660 條規定之顯然錯誤云云，尚無可採。
  3.再審原告主張：系爭貨物係由第三人即生產者大陸江蘇YICH
    ENG 特殊鋼公司自為託運人將系爭貨物在大陸交付EVER RICH
    公司運送，為再審被告不爭執事項。惟原確定判決卻謂「系
    爭鋼板係由建誌公司洽由再審原告承攬運送，再審原告則將
    系爭鋼板交由原審共同被告官綺妮以EVER RICH 公司運送」
    ，原確定判決顯有違背民事訴訟法第279 條第1 項規定而有
    再審理由云云。經查，原確定判決認定再審原告係承攬運送
    人已如前述，與系爭貨物係由第三人即生產者大陸江蘇YICH
    ENG 特殊鋼公司自為託運人將系爭貨物在大陸交付EVER RICH
    公司運送係屬兩回事，核與再審被告上開不爭執事項無關。
    再審原告主張原確定判決顯有違背民事訴訟法第279 條第1
    項規定而有再審理由云云，亦無可採。
  4.再審原告主張：民法第629 條規定：「交付提單於有受領物
    品權利之人時，其交付就物品所有權移轉之關係，與物品之
    交付，有同一之效力」，建誌公司在未向銀行贖單而取得載
    貨證券前，既無貨物所有權或其他任何權利，則建誌公司豈
    可在取得載貨證券前即將系爭貨物交付再審原告承攬運送。
    原確定判決，完全不適用海商法第60條準用民法第629 條規
    定，竟謂系爭貨物係由建誌公司交付再審原告承攬運送，確
    有不適用法規顯然錯誤之再審理由云云。經查，承攬運送人
    ，係以自己之名義，為他人之計算，使運送人運送物品而受
    報酬之營業，觀之民法第660 條第1 項規定自明；又承攬運
    送契約法律上並非要式行為，除當事人間曾約定須用一定方
    式外，凡明示或默示均可成立（最高法院20年上字第2027號
    判例參照）。而民法第629 條規定：「交付提單於有受領物
    品權利之人時，其交付就物品所有權移轉之關係，與物品之
    交付有同一之效力」，係就託運人與受貨人相互間，其物品
    所有權之移轉，究應於何時發生效力而為規定。是以，本件
    建誌公司與再審原告雙方約定由再審原告承攬運送系爭貨物
    即可成立承攬運送契約，而與託運人與受貨人相互間，其物
    品所有權之移轉，應於何時發生效力無關。再審原告徒憑一
    己之見執此指摘原確定判決有顯然錯誤云云，自不足採。
  5.再審原告主張：民法第665 條規定第638 條之規定於承攬運
    送準用之。而民法第638 條規定「運送物有喪失、毀損或遲
    到者，其損害賠償額，應依其應交付時目的地之價值計算之
    」，原確定判決並未認定系爭貨物在目的地價值，並據以計
    算損害賠償在目的地之損失，而竟直接以再審被告所付予受
    貨人建誌公司之保險金額，判命再審原告賠償，原確定判決
    有不適用民法第665 條準用民法第638 條規定之顯然錯誤云
    云。經查，再審被告主張其承保之被保險人建誌公司系爭鋼
    板由EVER RICH 公司運送，於94年3 月5 日運抵高雄港時，
    發現於運送途中，因海水濕損，致鋼板生銹343 片、鋼板彎
    曲8 片，共生損害71萬5,050 元之事實，業據提出載貨證券
    、異常報告、公證報告、代位求償收據影本為證（原審卷第
    8 至16頁），並為再審原告所不爭執（本院96年度海商上易
    字第2 號案卷第85、176 頁）。足見再審原告主張原確定判
    決有消極不適用民法第665 條準用民法第638 條規定之顯然
    錯誤云云，並無可採。
  (二)有無足以影響判決之重要證物漏未斟酌：
  1.按對於第二審確定判決以漏未斟酌證物提起再審之訴，須以
    原確定判決漏未斟酌者，為足以影響裁判之重要證物為要件
    ，觀之民事訴訟法第497條規定自明。
  2.再審原告主張：載貨証券上記載「FREIGHT COLLECT 」，所
    謂FREIGHT COLLECT 即係貨物運到目的港時，始由收貨人支
    付費用。再審原告係基於EVER RICH 公司船務代理之地位而
    履行代理人代收運費，與承攬運送無涉，原確定判決就載貨
    證券上此一記載有利再審原告之重要文書証據漏未審酌云云
    。經查，原確定判決以本件貨物運送之運費為137 萬9,672
    元，由再審原告向建誌公司收取並以再審原告名義，開給統
    一發票（原審卷第7 頁），將該運費扣除2.5%利潤後，再將
    其餘折合美金4 萬1,745.31美元部分轉香港EVER RICH 公
    司帳戶之事實，為兩造不爭執。是以，載貨證券上記載「
    FREIGHT COLLECT 」，縱予斟酌，亦不足以影響原確定判決
    之結果。
  3.再審原告主張：其在「進口運費收據」上表明係「船務代理
    」，而且亦明白記載係「進口運費」非承攬報酬，係代理收
    取EVER RICH NO.1輪第145 航次運費。何況，載貨證券係94
    年2 月28日已簽發，再審原告係94年3 月才代收運費，前後
    有別，再審原告係貨物運抵目的港後才依載貨證券所載「
    FREIGHT COLLECT 」「運費待收」之指示代理運送人EVER
    RICH公司向收貨人建誌公司收取運費，並非向建誌公司收取
    承攬運送之報酬，原確定判決就此有利再審原告記載之証據
    亦漏未審酌云云。查原確定判決以再審原告營業項目第3 項
    「攬載客貨」以觀，再審原告有經營「使運送人運送物品而
    受報酬」之承攬運送人業務。又再審原告法定代理人乙○○
    於本院自承：「我只知道建誌公司有一批貨要運送，我就介
    紹給官綺妮他們運送。」、「我收受貨主交來的運費之後就
    跟官綺妮接洽，她是代表EVER RICH 公司，我再依照官綺妮
    的指示，將款項入香港的EVER RICH 公司帳戶」。（本院
    同上卷第138 頁、第167 頁）、「你們把運費給EVER公司
    之前，是否有扣除利潤？）我們有扣除2.5%之介紹費」（原
    審卷第142 頁）。又原審共同被告官綺妮亦於本院到庭陳稱
    ：「當初是福全公司（即再審原告）跟我接洽沒錯」、「因
    為我是代理EVER RICH 公司，福全公司說有一批貨要運送，
    所以我就聯繫EVER RICH 公司，由他們派船運送。」（本院
    同上卷第138 頁、第167 頁）。參以本件貨物運送之運費為
    13 7萬9,672 元由再審原告向建誌公司收取並以再審原告名
    義開立統一發票，將該運費扣除2.5%利潤後，再將其餘折合
    美金4 萬1,745.31美元部分轉香港EVER RICH 公司帳戶等
    情，亦為兩造所不爭執等事項，堪認建誌除接洽再審原告運
    送系爭鋼板外，並未接洽其他運送人；而再審原告承攬系爭
    鋼板運送事宜後，即將之交由原審共同被告官綺妮以EVER
    RICH公司運送，再審原告向建誌公司收取全部運費137 萬9,
    672 元，扣除2.5%報酬後，始將其餘折合美金4 萬1,745.31
    美元轉香港EVER RICH 公司帳戶。再審原告就系爭鋼板之
    運送，係屬承攬運送人等語。顯見原確定判決就「進口運費
    收據」已有斟酌，再審原告指摘原判決就此有利再審原告之
    記載之証據漏未審酌云云，尚無可採。至載貨證券係94年2
    月28日簽發，再審原告係94年3 月5 日收取運費，縱予斟酌
    ，亦不能為再審原告有利之認定。
  4.再審原告主張：系爭貨物並非由再審原告交予官綺妮以EVER
    RICH公司運送，而係由第三人即賣主兼生產者大陸江蘇YICH
    ENG 特殊鋼公司自為託運人將系爭貨物在大陸交付EVER RICH
    公司運送，此係載貨證券上所載明之事實，係兩造不爭執事
    項第(一)點確定之事實。惟原確定判決卻對上揭有利再審原告
    之重要証據及不爭執事項，漏未斟酌云云。經查，原確定判
    決以承攬運送人既係以自己之名義，為他人計算，使運送人
    運送物品而受報酬為營業之人，則承攬運送人自與運送人非
    為同一人。又系爭鋼板確係由建誌公司洽由再審原告承攬運
    送，再審原告則將系爭鋼板交由原審共同被告官綺妮以EVER
    RICH公司運送，再審原告向建誌公司收取全部運費並以再審
    原告名義開給統一發票，扣除2.5%報酬後，再將餘款轉香
    港EVER RICH 公司帳戶，則運送人EVER RICH 公司自大陸向
    江蘇YICHENG 特殊鋼公司收取系爭鋼板，並簽發以江蘇YICH
    ENG 特殊鋼公司為託運人，以EVER RICH 公司為運送人之載
    貨證券，與再審原告就本件系爭鋼板之運送為承攬運送人之
    法律關係，並無矛盾之處等語。是原確定判決就上開事項已
    有斟酌，再審原告主張原確定判決對上揭之重要証據及不爭
    執事項，漏未斟酌云云，核無可採。
  5.再審原告主張：其於一審即提出「高雄市政府營利事業登記
    證」、「船務代理業管理規則」，以證明再審原告係船務代
    理，而船務代理依「船務代理業管理規則」規定，包括「代
    收運費」，故再審原告受運送人即船東EVER RICH 公司委為
    船務代理，基於船務代理人職務而代運送人EVER RICH 公司
    收取此EVER RICH NO.1輪第145 船次運費，收據並有記載船
    次明細，極其明確，惟原確定判決就此有利再審原告之「高
    雄市政府營利事業登記證」、「船務代理業管理規則」證據
    ，漏未斟酌云云。經查再審原告之營業項目為：「一、簽發
    客票或載貨證券並得代收票款或運費。二、簽訂租船契約，
    並得代收租金。三、攬載客貨。四、辦理各項航政港埠手續
    。五、照料船舶船員旅客或貨物及辦理船舶檢修事項。六、
    處理貨物理賠及有關法律或仲裁事項。七、辦理船舶建造買
    賣租傭介紹交船或接船等手續及協助處理各種海事案件。八
    、處理其他經交通部核定之有關委託船務代理事項（不包括
    造船廠業務）。」此有被上訴人公司之資料查詢表1 紙在卷
    足憑（原審卷第42頁），此與再審原告提出之「高雄市政府
    營利事業登記證」、「船務代理業管理規則」記載之營業項
    目相同。原確定判決以再審原告營業項目第3 項「攬載客貨
    」以觀，認再審原告有經營「使運送人運送物品而受報酬」
    之承攬運送人業務；而上開營業項目第1 項亦記載有「並得
    代收運費」等語。足見上開「高雄市政府營利事業登記證」
    、「船務代理業管理規則」縱予斟酌，亦不足以影響原確定
    判決事實之認定及判決結果。
  6.再審原告主張：載貨證券左上角明白記載，系爭貨物係自「
    中國江蘇」運至「台灣高雄」，託運人係「江蘇YICHENG 特
    殊鋼公司」，收貨人則係「銀行或其指定之人」，運送人則
    係「EVER RICH 海運公司」，收貨人既係指定係「銀行指定
    之人」而非建誌公司，則建誌公司若未向銀行繳錢購單而經
    銀行將系爭載貨證券交付轉讓予建誌公司前，建誌公司就系
    爭貨物並無任何權利，建誌公司既無任何權利，又豈可能將
    系爭貨物委由再審原告承攬運送，此觀海商法第60條準用民
    法第629 條「交付提單於有受領物品權利之人時，其交付就
    物品所有權移轉之關係，與物品之交付，有同一之效力」，
    及最高法院67年台上字第1229號判例「即使為實際之受貨人
    ，苟不將載貨證券提出及交還，仍不得請求交付運送物。」
    之闡釋自明，原確定判決就載貨證券上受貨人欄記載係第三
    人銀行及其指定之人而非建誌公司此一重要証據亦漏未斟酌
    云云。經查，承攬運送人，與託運人、受貨人相互間物品所
    有權之移轉，並無關聯已如前述。是以，載貨證券上受貨人
    欄記載第三人銀行及其指定之人，並不足以影響再審原告為
    建誌公司承攬運送人之事實。何況，載貨證券上亦明確記載
    受指定人為建誌公司，足見載貨證券上受貨人欄記載第三人
    銀行及其指定之人，縱予斟酌，亦不足以影響原確定判決之
    結果。
  7.再審原告主張：再審被告所提出債權轉讓書（代位求償書）
    中並無所謂建誌公司將其基於承攬運送契約而對原審原告之
    債務不履行損害賠償請求權轉讓再審被告之任何記載，再審
    原告甚至指明再審被告或建誌公司並未曾通知再審原告債權
    轉讓之情事，惟原確定判決此有利再審原告之証據及主張卻
    未斟酌即為不利於再審原告之判決云云。查原確定判決以再
    審被告主張其承保之被保險人建誌公司將系爭鋼板交EVER
    RICH公司運送，於94年3 月5 日運抵高雄港時，發現於運送
    途中，因海水濕損，致鋼板生銹343 片、鋼板彎曲8 片，共
    生損害71萬5,050 元之事實，業據提出載貨證券、異常報告
    、公證報告、代位求償收據影本為證，並為再審原告所不爭
    執。再審原告係承攬運送人，對於建誌公司所託運系爭鋼板
    之毀損，自應負賠償之責。又再審被告承保建誌公司所投保
    系爭鋼板運送險，亦已依保險契約於94年6 月15日理賠建誌
    公司71萬5,050 元，建誌公司已在94年6 月15日將系爭鋼板
    損害之債權讓與再審被告（原審卷第6 頁、本院同上卷第85
    、176 頁）。再審被告並於95年3 月3 日依起訴狀繕本送達
    再審原告為債權讓與之通知等事實，亦為兩造所不爭執，則
    再審原告就上揭損害，應對再審被告負賠償之責。再審原告
    主張原確定判決對其上開主張未置酌云云，核無可採。
五、綜上所述，本件再審之訴核與民事訴訟法第496條第1項第1
    款及第497 條所定再審理由不符。從而，再審原告提起再審
    之訴，顯無理由，不應准許。爰不經言詞辯論而以判決駁回
    之。
六、據上論結，本件再審之訴顯無理由，依民事訴訟法第502 條
    第2項、第78條，判決如主文。
中    華    民    國    98    年    6     月     8     日
                            民事第五庭
                                審判長法官  蔡明宛
                                法      官  魏式璧
                                法      官  曾錦昌
以上正本證明與原本無異。
本件不得上訴。
中    華    民    國    98    年    6     月    8     日
                                書  記  官  梁美姿


司法院資訊處製作；財團法人民間司法改革基金會備份。
